【裁判字號】    99,消債更,30
【裁判日期】    990804
【裁判案由】    更生事件
【裁判全文】
臺灣新竹地方法院民事裁定            99年度消債更字第30號
聲  請  人  乙○○
上列當事人聲請更生事件，本院裁定如下：
    主  文
債務人乙○○自中華民國九十九年八月四日十七時起開始更生程
序。
命司法事務官進行本件更生程序。
    理  由
一、按債務人不能清償債務或有不能清償之虞者，得依本條例所
    定更生或清算程，清理其債務。法院開始更生程序之裁定，
    應載明其年、月、日、時，並即時發生效力。次按法院裁定
    開始更生或清算程序後，得命司法事務官進行更生或清算程
    序，必要時得選任律師、會計師或其他適當之自然人或法人
    為監督人或管理人，消費者債務清理條例第3條、第45條第1
    項、第16條第1項定有明文。
二、聲請意旨略以：聲請人係921大地震受災戶，當時房屋半倒
    ，為重建家園，不得已乃向金融機構借貸。目前債務總額為
    新臺幣（下同）2,438,472元，包含向民間債權人甲○○、
    丙○○之借貸，曾於民國99年3月與當時最大債權銀行元大
    商業銀行（下稱元大銀行）進行前置協商，協商內容為分50
    期，利率3.50％，每月還款32,154元。雖聲請人協商當時每
    月薪資有53,220元，惟因另有不參與前置協商之民間債權人
    丙○○正執行強制扣薪1/3中，致聲請人每月實領薪資僅餘
    約32,000元，尚須維持日常生活基本開銷及扶養母親余瑞華
    ，實無法負擔元大銀行所提之協商方案，又聲請人雖與元大
    銀行申請個別協商，分96期，利率3％，但此對於其他債權
    銀行沒有拘束力，且聲請人亦有民間債權人甲○○之債務尚
    待償還，已有不能清償債務之情事，其無擔保或無優先權之
    債務總額未逾1,200萬元，復未經法院裁定開始清算程序或
    宣告破產，爰向本院聲請更生等語。
三、經查：
(一)聲請人於消費者債務清理條例施行前，未曾依照中華民國銀
    行公會會員辦理消費金融案件無擔保債務協商機制與金融機
    構成立協商，僅於該條例施行後之99年3月，與最大債權銀
    行即元大銀行進行前置協商，因無法接受銀行所提還款條件
    （分50期利率3.50％，月繳32,154元）而不成立，業經元大
    銀行代理人到庭陳述明確，且有前置協商申請書、前置協商
    申請人財產及收支狀況說明書、前置協商不成立通知書在卷
    為憑，堪信為真實。
(二)本院於99年7月30日當庭訊問各債權銀行有關聲請人目前債
    務數額，經各債權銀行代理人陳述，聲請人目前積欠金融機
    構債務總額為1,687,829元(元大銀行736,000元、渣打銀行
    97,000元、澳盛銀行112,895元、台中商銀27,984元、國泰
    銀行606,153元、新光銀行107,797元) ；積欠民間債權人丙
    ○○500,000元、甲○○501,600元。故聲請人目前債務總額
    應以2,689,429元(0000000+500000+501600) 計算，有99年7
    月30日訊問筆錄、97年執禹助字第617號執行命令、經債權
    人余瑞華蓋章之互助會會員名單暨得金額一覽表在卷可稽，
    則聲請人目前債務已較聲請人聲請更生時所陳報之總債務為
    高。
(三)次查，聲請人自91年8月1日起任職於新竹市北門國小，99年
    1 月至4月每月薪資為53,220元，惟聲請人自97年7月起遭民
    間債權人丙○○及多家債權銀行強制執行，目前仍強制扣薪
    1/3中，有99年1月至4月北門國小薪津明細單、97年執禹助
    字第617號執行命令附卷為憑。故聲請人每月實領薪資應以
    35,480元(53220*2/3) 計算。另聲請人陳述父母皆為退休人
    員，有領取退休金，但其本身亦有負債，退休金無法支付生
    活費，聲請人兄弟共三人，惟大哥目前無工作，無法負擔父
    母扶養費，故父親之扶養費由聲請人二哥負擔，母親之扶養
    費則由聲請人負擔，聲請人每月須給付母親余瑞華之扶養費
    9,000元至10,000元等情，核與證人余瑞華於99年7月30日到
    庭證述情節相符，亦據聲請人提出聲請人父親林超然台灣銀
    行帳戶明細影本、母親余瑞華郵政帳戶明細影本、父母退休
    金支付表為佐，則聲請人主張除需負擔自己之生活費外，尚
    需扶養母親一事，並非無據。
(四)又聲請人於99年6月24日重新與最大債權銀行元大銀行申請
    協商，元大銀行提供方案為96期，利率3％，然元大銀行亦
    表示此為個別協商，對其他債權銀行並無拘束力，經本院於
    99年7月30日訊問各債權銀行是否同意比照元大銀行所提供
    之協商方案，惟澳盛銀行代理人表示因公司內部規定最高為
    72期，無法比照辦理，足見聲請人已盡力與債權銀行謀求債
    務清理之道，聲請人清償債務之誠意已明。將全數債權人之
    債權額2,689,429元，扣除業已實施強制執行扣薪之丙○○
    債權額500,000元後，聲請人之債務為2,189,429元，如比照
    元大銀行要求之分期付款方案，聲請人每月於強制執行扣薪
    外，尚至少需負擔22,807元（0000000/96，小數點以下四捨
    五入）。
(五)就聲請人本人之必要生活支出部分，聲請人雖主張每月須支
    出共16,973元，然此部分因消費者債務清理條例之立法目的
    ，係為使不幸陷入經濟困境之人得以清理債務、重建生活，
    並在清理過程中能保有符合人性尊嚴之最低基本生活，而非
    維持債務人過去慣常之寬逸生活，是於評估債務人是否有不
    能清償或履行原協商方案是否顯有重大困難時，並非由聲請
    人任意主張其基本生活費用之數額，否則將造成揮霍無度以
    致清償能力降低，反而易使更生程序無從進行，因此本院認
    應以內政部公佈之98年度最低生活標準每人每月為9,829元
    計算始為合理。是以聲請人目前薪資53,220之收入，扣除法
    院強制扣薪、自己之基本生活費用及扶養母親費用共37,398
    元(53220*1/3+9829+9829) 後，僅餘15,822元，縱然全數債
    權銀行及民間債權人甲○○均同意比照元大銀行之分期付款
    協議，聲請人亦無從負擔每月高達22,807元（尚未計入年息
    3％之利息）之個別協商款，其顯已不能負擔上開協議條件
    ，果聲請人勉強接受上開個別協商條件，其日後勢必因無法
    負擔而再次毀諾。
(六)綜上所述，聲請人目前負債高達2,689,429元，以聲請人目
    前收入扣除個人必要花費、扶養費及強制扣薪後，已無力負
    擔債權銀行所要求之個別協商方案，何況並非全數債權銀行
    及民間債權人均同意比照元大銀行之分期付款方案，且另有
    利息債權並未計入上開還款方式之中，故應認聲請人有不能
    清償債務之虞情事。
四、本件查無債務人有消費者債務清理條例第6條第3項、第8條
    或第46條各款所定駁回更生聲請之事由存在，則債務人聲請
    更生，應屬有據，並依首揭規定命司法事務官進行本件更生
    程序，爰裁定如主文。又聲請人之更生聲請既經本院裁定准
    許，則聲請人聲請本院就其薪資債權予以裁定保全處分，即
    無另予裁定之必要，附此敘明。
中    華    民    國    99    年    8     月    4     日
              民事第二庭    法      官  梁智賢
以上正本係照原本作成。
本件不得抗告。
本裁定已於九十九年八月四日十七時公告。
中    華    民    國    99    年    8     月    4     日
                            書  記  官  黃詩傑

司法院資訊處製作；財團法人民間司法改革基金會備份。
